【裁判字號】    98,上易,1417
【裁判日期】    980930
【裁判案由】    詐欺
【裁判全文】
臺灣高等法院刑事判決                98年度上易字第1417號
上  訴  人
即  被  告  甲○○
選任辯護人  石宜琳律師
上列上訴人因詐欺案件，不服臺灣宜蘭地方法院98年度易字第46
號，中華民國95年5月4日第一審判決（起訴案號：臺灣宜蘭地方
法院檢察署97年度偵字第1423號），提起上訴，本院判決如下：
    主  文
上訴駁回。
    事  實
一、甲○○與乙○○（經原審有罪判決確定）、綽號「劉德華」
    （即綽號「阿南」，真實、姓名、年籍均不詳）之成年男子
    及另二名真實姓名年籍不詳之成年女子（以下簡稱A女、B女
    ），均意圖為自己不法之所有，共同基於詐欺取財之犯意聯
    絡，於民國96年5月17日上午8時20分許，由「劉德華」駕駛
    車牌號碼5238—RY號自小客車（車主為蔡侯秀蓮，另由檢察
    官偵辦）搭載A女、B女，行駛在前，甲○○駕駛車牌號碼8S
    —7328號自小客車搭載乙○○，跟隨在後，相偕至宜蘭縣羅
    東鎮○○路○段附近，沿途尋找行騙對象，嗣見路旁單獨行
    走之丙○○○可欺，A 女即佯裝為智障女子，接近丙○○○
    ，又故意打開所攜帶之背包，使丙○○○清楚看見其內裝有
    金額不詳之紙鈔，繼由B 女上前與丙○○○攀談，向丙○○○詐稱：可一起朋分A女背包內的金錢，否則A女會將錢拿去
    找男人等語，並說動邀丙○○○與其二人一同步行，之後藉
    故邀之一同搭乘「劉德華」所駕駛之8S—7328號自小客車，
    在市區繞行，B女趁機再以：需先拿出金錢以取信該智障A女
    等語訛詐丙○○○，欲誘使其回家拿取金飾及身分證件、存
    摺等物供領款之用，丙○○○果然陷於錯誤而同意之。丙○○○遂搭乘「劉德華」所駕之車返抵宜蘭縣羅東鎮○○路之
    住處（真實地址詳卷）後，從家中取出戒指5只、金手鍊1條
    及身分證、健保卡、存摺、印章等物，再搭「劉德華」所駕
    之車，於同日上午10時5分許，將丙○○○載至永豐商業銀
    行羅東分行，提領新台幣（下同）92萬元；復於同日上午10
    時44分許，將丙○○○載至羅東大同路郵局，由丙○○○自
    其子簡奇峰所有之羅東西門郵局帳戶提領19萬元。期間甲○○駕駛8S—7328號自小客車搭載乙○○，一路跟隨在「劉德
    華」車之後把風，當丙○○○下車進入羅東大同路郵局提款
    ，乙○○亦下車陪同，在郵局以幫助丙○○○之理由代其填
    寫提款單1 張，嗣因內容有誤而當場撕毀，請郵局櫃臺人員
    代寫。當丙○○○完成領款手續，續搭乘前車，「劉德華」
    及A女、B二女子乃趁機將丙○○○自家中取出之戒指5只、
    金手鍊1條、其隨身配帶之金項鍊1條、戒指1只及當日領款
    合計現金111萬元予以掉包。「劉德華」等人詐得丙○○○
    上開財物後，將丙○○○載至宜蘭縣羅東鎮○○路與純精路
    口，藉故使丙○○○下車自行返家，甲○○等人隨即分駕二
    車逃逸，「劉德華」以清償借款之名交付乙○○贓款1萬5千
    元，乙○○另分得本件贓款5千元，甲○○分得3千元。嗣因
    丙○○○返家發現其財物遭調包為鋁箔飲料包，始知受騙，
    經報警由警方循線查獲上情。
二、案經宜蘭縣政府警察局羅東分局報請臺灣宜蘭地方法院檢察
    署檢察官偵查起訴。
    理  由
一、按被告以外之人於偵查中向檢察官所為之陳述，除顯有不可
    信之情況者外，得為證據，刑事訴訟法第159條之1第2 項定
    有明文；又被告以外之人於審判外之陳述，雖不符同法第15
    9條之1至第159條之4之規定，而經當事人於審判程序同意作
    為證據，法院審酌該言詞陳述或書面陳述作成時之情況，認
    為適當者，亦得為證據；當事人、代理人或辯護人於法院調
    查證據時，知有第159條第1項不得為證據之情形，而未於言
    詞辯論終結前聲明異議者，視為有前項之同意，同法第159
    條之5第1項、第2項分別定有明文。查證人即告訴人丙○○○於偵查中之證述，上訴人即被告之辯護人以之為審判外之
    陳述，顯不可信，爭執其證據能力，然查，丙○○○迭於原
    審及本院均受交互詰問，所述與其於偵查中之證述相合，其
    偵查中之證詞並無顯不可信之情形，被告交互詰問之防禦權
    復於審判中經補足，是丙○○○偵查中之證述應認有證據能
    力。此外，丙○○○、乙○○於警詢中之陳述，雖均屬被告
    以外之人於審判外之陳述，但檢察官、被告及辯護人於審理
    中均不爭執該等警詢陳述之證據能力，又渠等對於下列其他
    證據資料，亦均不爭執其證據能力，本院審酌該等證據資料
    作成時之狀況，無違法取得之情形，復無不宜作為證據情事
    ，依刑事訴訟法第159條之5第2項規定，自均得作為證據。
二、訊據被告甲○○雖坦承當初是「劉德華」找其賺錢，於96年
    5月17日早上7時許，在羅東交流道與「劉德華」見面後，即
    由乙○○坐上其所駕駛的8S-7328號自小客車，「劉德華」
    指示其跟在「劉德華」所駕之5238-RY號自小客車之後，其
    因而一路跟車，事後劉德華分予3千元等情，惟否認有參與
    詐欺取財之犯行，辯稱：其關於「劉德華」整個犯罪經過，
    根本不知情，其以為「劉德華」是要為其介紹木工工作，「
    ，不清楚「劉德華」在做何事，其僅單純開車，沒有共同詐
    騙，乙○○要其「看頭看尾」，其以為是要駕車跟緊一點，
    不是把風云云。經查：
  (一)乙○○、綽號「劉德華」之成年男子及A女、B女，於96年5
    月17日上午8時20分許，在宜蘭縣羅東鎮○○路4段附近，見
    路旁單獨行走之丙○○○可欺，乃依計畫由A女佯裝為智障
    ，先接近丙○○○，再故意打開所攜帶之背包，使丙○○○
    清楚看見背包內之紙鈔，復由B女上前攀談，向丙○○○以
    如事實欄所載之言語詐騙，致丙○○○陷於錯誤，而搭乘「
    劉德華」所駕自小客車返抵住處，拿取其所有之金飾及身分
    證件、存摺、印章等物，仍搭「劉德華」所駕之車，於同日
    上午10時5分許，至永豐商業銀行羅東分行提領92萬元，又
    於同日上午10時44分許至羅東大同路郵局，丙○○○自其子
    簡奇峰所有之羅東西門郵局帳戶內提領19萬元，乙○○一路
    搭乘被告所駕之車跟隨在後，在羅東大同路郵局提款時，乙○○下車進入郵局幫丙○○○填寫提款單，嗣因內容有誤而
    當場撕毀；丙○○○領款畢，再搭「劉德華」所駕之車，「
    劉德華」及A、B二女趁機將丙○○○返家所取出之戒指5 只
    、金手鍊1條及其所配帶之金項鍊1條、戒指1 只、當日提領
    之現金111 萬元均予以掉包，再將丙○○○載至宜蘭縣羅東
    鎮○○路與純精路口，藉故要求丙○○○下車，「劉德華」
    及乙○○等人隨即駕車逃逸等事實，已據證人即共犯乙○○
    於警詢、原審及本院審理時證述明確（見警卷第8至13頁、
    第20頁，原審卷第33頁、本院審判筆錄第2至8頁），核與證
    人即告訴人丙○○○於警詢、偵訊、原審及本院審理時證述
    之受害情節相符（見警卷第15至18頁，偵查卷第8頁、第9頁
    、第49頁、第50頁，原審卷第76至78頁、本院卷審判筆錄第
    9頁、第10頁），並有被告所書寫撕毀後重新拼貼郵局提款
    單、5238—RY號汽車車籍查詢資料、羅東鎮○○路郵局監視
    器錄影畫面翻拍相片2張、路口監視器錄影畫面翻拍相片4張
    、丙○○○永豐商業銀行羅東分行帳戶之提款交易資料、簡
    奇峰羅東西門郵局存摺影本在卷可稽（見警卷第33頁、第34
    頁第37頁至第39頁、偵卷第38頁、第52頁），自堪以認定。
  (二)「阿南」（即「劉德華」）、乙○○、被告與另2名女子，
    於96年5月17日上午，在羅東中山公園附近共進早餐，席間
    「阿南」表示要去作類似金光黨之事，亦即「調包」等情，
    復據乙○○於本院證述明確（見本院審判筆錄第3頁），且
    乙○○於原審及警詢證述：96年5月17日當天到宜蘭後，「
    阿南」帶伊與甲○○及另二名女子一起在羅東吃早餐，用餐
    時，「阿南」即表示當天是要去騙錢，當時被告也在場，有
    聽見「阿南」說的話。嗣後由「阿南」及其車上的二位女子
    負責詐騙被害婦女，其搭被告的車，跟車在後，二車在羅東
    鎮繞行，由「阿南」與二名女子負責尋找行騙對象，其與被
    告負責把風等情甚明（見原審卷第44頁、警卷第8至13頁）
    。依此，被告於案發日早上與「劉德華」、乙○○等人碰面
    後共進早餐時，確實已得知「劉德華」、乙○○等人欲駕車
    尋找可欺之陌生人行騙財物，並已應允參與此一行騙計畫，
    且彼此已達成由「劉德華」（或「阿南」）駕車搭載二女在
    前尋找行騙對象及下手行騙，由被告搭載乙○○在後把風之
    犯罪分工合意，事後亦依計畫而行。又依被告及乙○○均稱
    ，案發當日其等共有5人，其中駕駛5238-RY號之人，其各稱
    呼為「劉德華」、「阿南」，自屬同一人。
  (三)被告於警詢時即供承：96年5 月16日「劉德華」打電話與其
    聯絡，詢問要不要賺錢，其同意之，便約定隔天在北宜高速
    公路羅東交流道碰面。翌日早上7時許，其駕駛8S-7328號自
    小客車到羅東交流道與「劉德華」碰面，「劉德華」之同伴
    乙○○即搭乘其車，跟在「劉德華」所駕駛之5238-RY號自
    小客車後，「劉德華」先帶其等至羅東中山公園附近用早餐
    ，現場還有另2名女子。餐畢，即由其駕原車搭載乙○○，
    跟在「劉德華」所駕之車後，在羅東鎮沿路尋找對象，當「
    劉德華」發現丙○○○，即由車上之女子上前搭訕，之後丙○○○坐上「劉德華」之車，其繼續駕車尾隨。於行經羅東
    鎮○○路郵局時，乙○○下車進入郵局，嗣再上車，其繼續
    跟車，直到「劉德華」讓丙○○○下車，其二車駛至羅東交
    流道，「劉德華」交付其3千元；之前乙○○在車內曾對其
    告知，其在後開車，要負責看頭看尾的工作，其則對乙○○
    表示其剛來，對任何事都較不瞭解，要乙○○來對其指導等
    情甚明（見警卷第1至7頁）。雖乙○○於本院證述時，否認
    有指示被告把風，惟倘乙○○未曾囑咐被告「負責看頭看尾
    」，衡情被告因涉嫌詐欺在警局接受詢問，當不致於無中生
    有，而為如此陳述之理，又「劉德華」既邀被告開車在後把
    風，若「劉德華」未事先將其犯罪計畫告知被告，並取得被
    告之首肯，則跟車在後之被告發現其犯行時，極可能消極不
    與配合、甚至積極加以破壞、曝光，「劉德華」絕無冒此風
    險之必要，且A女假扮智障，在路邊與素不相識之告訴人搭
    訕，告訴人復隨同A、B二女搭上「劉德華」所駕之車，該日
    路線甚至到銀行、郵局等與金錢之提、存有關之地點，如此
    違反一般人生活常態之舉動，本極易令人聯想有不法行徑，
    被告一路配合，果被告跟車只為隨「劉德華」尋找木工之工
    作，當乙○○囑咐其負責看頭看尾，其不可能不加以澄清，
    更不致於要乙○○多加指導，足徵其知悉「劉德華」等人之
    犯行，並有參與之合意。被告辯稱其於早餐時，有短暫時間
    外出，未聽見「劉德華」指示騙錢之事，然參諸「劉德華」
    等人組成犯罪集團，一起行動，互相配搭，以遂其計謀，「
    劉德華」自需確定參與之人均明白其當日行動之宗旨，非僅
    不可能於被告不在場時，宣布行騙之計畫，獨漏被告，使之
    落於計畫之外，反而更應確定其有參與之意圖，並明白整體
    之計畫，以免形成不明之風險，始屬合於情理。綜上，堪認
    當「劉德華」、乙○○、A女、B女等人行騙丙○○○時，被
    告確實分擔「看頭看尾」即「把風」之工作。從而，被告所
    辯「整個犯罪經過其根本不知道，只是單純開車云云，要屬
    事後卸責諉過之詞，不足採信，其與乙○○、「劉德華」及
    A 、B二女間，就詐騙告訴人財物之犯行，有犯意聯絡與行
    為分擔，已甚明確。「劉德華」等人對告訴人實施詐術，相
    當於俗稱「金光黨」之手法，告訴人受害當下雖不易分辨詐
    欺之網羅，惟倘有客觀之第三者，並不難分辨其等詐欺之手
    段，為免警察或路人發現詐騙行為，同黨之把風自屬重要，
    辯護意旨認詐欺行為不需把風云云，尚無憑據，並不足採。
  (四)告訴人雖未指認被告係對其行騙之人，惟因被告與「劉德華
    」等人共謀詐欺後，由「劉德華」、A女、B女及乙○○出面
    接觸告訴人而下手行騙，至於被告則僅分擔駕車把風之部分
    ，並未出面與告訴人接觸，故告訴人未指認被告對其行騙，
    自屬事理之常，顯無從據此而為有利於被告之認定。
  (五)綜上所述，本件事證已臻明確，被告所辯不足採，其與u劉
    德華」等人共同詐欺取財之犯行，已堪認定，應依法論科。
三、按在場把風，固非實施犯罪之構成要件行為，但其夥同犯罪
    ，如係為自己犯罪之意思而參與，則雖僅擔任把風而未實行
    構成要件行為，仍應依共同正犯論科（最高法院24年上字第
    2868號判例參照）。被告以自己參與詐欺之意思，為駕車及
    把風之行為，核其所為，係犯刑法第339條第1項之詐欺取財
    罪。被告與乙○○、綽號「劉德華」之成年男子及A、B二女
    間，就本件犯行，有犯意聯絡與行為分擔，均為共同正犯。
    辯護人以「劉德華」等人是否超越原詐欺計畫範圍，變更犯
    意為竊盜，將告訴人之財物調包等語質疑，惟本件「劉德華
    」等人之詐欺計畫，從尋找下手對象開始，再佯裝瘋女、共
    犯在旁勸說之手法，使告訴人受騙而取出自己之財物，末由
    共犯加以調包，其等之犯意及行為均係在使告訴人陷於錯誤
    而取得其財物，與詐欺之構成要件相符，在法律之涵攝上，
    不應無視於其詐欺之手法而逕以其等之調包手法即謂構成竊
    盜，故辯護人此辯，亦不足採。
四、本院如何認定被告具詐欺取財之故意，已詳如前述，被告上
    訴仍以其不知情、無犯意之聯絡、未著手實施詐欺、未把風
    云云否認之，並不可採，均說明如前。原判決以被告犯詐欺
    罪，因而適用刑法第28條、第339條第1項、刑法施行法第1
    條之1等規定，並審酌其素行、智識程度、犯罪之動機、手
    段、所得財物、告訴人所生損害及被告犯後之態度等一切情
    狀，量處有期徒刑1年，並說明扣案之物不予宣告沒收之理
    由，認事用法及量刑均無不當。被告上訴請求將原判決予以
    撤銷，改判無罪，為無理由，應予駁回。被告迄未與告訴人
    為民事損害之賠償，亦無情狀足認被告悛悔而無再犯之虞，
    因此，辯護人所請緩刑之宣告，亦不適當，併此敘明。
據上論斷，應依刑事訴訟法第368條，判決如主文。
本案經檢察官呂光華到庭執行職務。
中    華    民    國    98    年    9     月    30    日
                  刑事第二十一庭審判長法  官  蔡聰明
                                      法  官  許永煌
                                      法  官  趙文卿
以上正本證明與原本無異。
不得上訴。
                                      書記官  葉金發
中    華    民    國    98    年    9     月    30    日
附錄：本案論罪科刑法條全文
中華民國刑法第339條（普通詐欺罪）
意圖為自己或第三人不法之所有，以詐術使人將本人或第三人之
物交付者，處5年以下有期徒刑、拘役或科或併科1千元以下罰金
。


司法院資訊處製作；財團法人民間司法改革基金會備份。
